臺灣高等法院刑事判決　　　　　　　 100年度選上訴字第2號
上　訴　人　臺灣桃園地方法院檢察署檢察官
被　　　告　李詩銘
選任辯護人　黃佩琦　律師
　　　　　　林哲倫 律師
　　　　　　陳志　律師
被　　　告　游象財
　　　　　　簡金字
共　　　同
選任辯護人　張百欣　律師
　　　　　　蕭萬龍　律師
上列上訴人因被告等違反公職人員選舉罷免法案件，不服臺灣桃
園地方法院99年度選訴字第20號，中華民國99年12月28日第一審
判決（起訴案號：臺灣桃園地方法院檢察署99年度選偵字第25號
），提起上訴，本院判決如下：
    主  文
上訴駁回。
    理  由
一、起訴事實：
    公訴意旨略以：被告李詩銘為桃園縣蘆竹鄉錦中村現任村長
    ，為求競選連任民國99年第19屆鄉鎮市民代表暨村里長選舉
    蘆竹鄉錦中村村長，竟與被告即其競選團隊總幹事簡金字（
    同時為桃園縣縣蘆竹鄉錦中社區發展協會【下稱錦中社區發
    展協會】總幹事）、競選團隊主任委員游象財（同時為錦中
    社區發展協會理事長）基於對於有投票權之人交付賄賂而約
    其為一定行使之犯意聯絡，謀議對於有投票權之蘆竹鄉老人
    會錦中村辦事處【以下簡稱錦中村老人會】會員發放現金行
    賄，謀議既定，即由游象財於99年5月3日，自錦中社區發展
    協會所有之桃園縣蘆竹鄉農會帳號00000-0-0 號帳戶中提領
    新臺幣（下同）3萬元並交與簡金字，以300元及500 元之金
    額，分別裝入紅包袋中，嗣李詩銘、簡金字即於99年5月4日
    早上6 時30分許，趁錦中村老人會舉辦宜蘭花蓮二日遊活動
    ，於遊覽車自南崁街上出發時，在第1 部遊覽車上，由簡金
    字交付內裝300元、500元不等現金之紅包予參加該次旅遊活
    動之錦中村老人會會員，李詩銘則當場向錦中村老人會會員
    介紹簡金字乃其競選團隊總幹事，同時拜託老人會員支持其
    連任錦中村長；復於當日早上某時許，該旅遊活動遊覽車3
    部均到達南坎區五福宮廣場時，由簡金字在五福宮廣場，對
    第2部及第3部遊覽車之錦中村老人會會員繼續發放紅包，並
    於遊客拜拜完畢，遊覽車啟程後，由李詩銘上車，向收受紅
    包之錦中村老人會會員拜票尋求連任。嗣臺灣桃園地方法院
    檢察署檢察官據報指揮司法警察循線查知上情。案經臺灣桃
    園地方法院檢察署檢察官指揮法務部調查局桃園縣調查站、
    桃園縣政府警察局平鎮分局、蘆竹分局偵辦。因認被告李詩
    銘、游象財、簡金字共同涉犯公職人員選舉罷免法第99條第
    1項之投票行賄罪嫌等語。
二、法律規定及判決先例：
    按犯罪事實應依證據認定之，無證據不得認定犯罪事實。又
    不能證明被告犯罪者，應諭知無罪之判決，刑事訴訟法第15
    4條第2項、第301條第1項分別定有明文。再按事實之認定，
    應憑證據，如未能發現相當證據，或證據不足以證明，自不
    能以推測或擬制之方法，為裁判基礎；且認定不利於被告之
    事實須依積極證據，苟積極證據不足為不利於被告事實之認
    定時，即應為有利於被告之認定；另認定犯罪事實所憑之證
    據，雖不以直接證據為限，間接證據亦包括在內，然無論直
    接證據或間接證據，其為訴訟上之證明，須於通常一般之人
    均不致有所懷疑，而得確信其為真實之程度者，始得據之為
    有罪之認定，倘其證明尚未達到此一程度，而有合理之懷疑
    存在，無從使事實審法院得有罪之確信時，即應由法院為諭
    知被告無罪之判決（最高法院40年台上字第86號、30年上字
    第816 號、76年台上字第4986號判例參照）。次按被告以外
    之人於審判外之言詞或書面陳述，除法律有規定者外，不得
    作為證據。惟被告以外之人於審判外之陳述，經當事人於審
    判程序同意作為證據，法院審酌該言詞陳述或書面陳述作成
    時之情況，認為適當者，亦得為證據。當事人、代理人或辯
    護人於法院調查證據時，知有第159條第1項不得為證據之情
    形，而未於言詞辯論終結前聲明異議者，視為有前項之同意
    ，刑事訴訟法第159條第1項、第159條之5第1項、第2項分別
    定有明文。查卷附據以認定被告李詩銘、游象財、簡金字3
    人犯罪事實之屬傳聞證據證據能力，當事人及辯護人於本院
    審判中均同意作為證據，本院審酌各該證據查無有何違反法
    定程序取得之情形，亦無顯有不可信與不得作為證據等情，
    故認為適當，均為有證據能力，合先敘明。
三、起訴之論據：
    本件公訴人認被告李詩銘、游象財、簡金字3 人涉犯公職人
    員選舉罷免法第99條第1 項之投票行賄罪嫌，無非係以被告
    3 人之供述，證人陳景春、邱德安、曾文滋、陳國男、陳簡
    美霞、李兩辰（起訴書誤為李雨辰）、游輝星之證述，及錦
    中村老人會（99）春季研習活動、宜蘭花蓮3 日遊通知表、
    參加會員名冊、旅遊房間分配表。錦中社區發展協會設於蘆
    竹鄉農會帳號00000-0-0 號帳戶存摺影本暨交易明細、現場
    蒐證光碟、現場錄音譯文、指認照片資為論據。
四、被告之供述及辯解：
    訊據被告3人固不否認於99年5月4 日，遊覽車自南崁街出發
    時，由簡金字將內裝300元、500元不等現金之紅包交付參與
    該次旅遊活動之錦中村老人會會員，並李詩銘於旅遊活動中
    表明簡金字乃其競選團隊總幹事，同時從事拜託、支持其連
    任錦中村村長之競選活動事實，然堅決否認有何投票行賄犯
    行，及彼等選任辯護人均辯稱：錦中社區發展協會係自93年
    起每年編列預算補助錦中村老人會辦理旅遊活動，原本將旅
    遊活動補助金交付老人會，97年起採取直接交付參與旅遊活
    動者之方式，並經會員大會完成決算在案，99年5月4日是次
    發放紅包，依參與者年齡金額而不同，亦有未達年齡資格而
    不發放者，此係錦中社區發展協會於99年2 月會員大會已然
    編列預算之既定開支，發放目的與選舉無關，是日李詩銘雖
    亦有請託、拜票並介紹簡金字為其競選團隊總幹事，然選舉
    期間莫不趁人群聚集之機會尋求支持，此應係正當之選舉活
    動，另陳怡修亦與李詩銘同競選錦中村村長，發放紅包之際
    亦係在場，李詩銘、簡金字至愚，亦絕無可能在該場合明目
    張膽行賄等語。
五、本院之判斷：
（一）被告李詩銘原為桃園縣蘆竹鄉錦中村現任村長，競選99年
      第19屆鄉鎮市民代表暨村里長選舉蘆竹鄉錦中村村長，尋
      求連任，簡金字為錦中社區發展協會總幹事，兼李詩銘競
      選團隊總幹事，游象財為錦中社區發展協會理事長，兼李
      詩銘競選團隊主任委員。簡金字於99年5月3日依游象財指
      示，自錦中社區發展協會所有之蘆竹鄉農會帳號00000-0-
      0號帳戶內提領3萬元，以300元及500元金額分裝紅包袋後
      ，於翌（4）日早上6時30分許，錦中村老人會舉辦宜蘭花
      蓮2日遊活動，分別於第1輛遊覽車抵達南崁街，及遊覽車
      3部均到達南崁區五福宮廣場，由簡金字將前揭內裝300
      元及500元不同金額紅包交付錦中村老人會會員等人後離
      去，旅遊過程李詩銘向參與旅遊活動者表示簡金字乃其競
      選團隊總幹事，拜託支持其尋求連任錦中村長之事實，為
      被告李詩銘、游象財、簡金字自承無誤，復有證人陳景春
      、邱德安、曾文滋、陳國男、陳簡美霞、李雨辰、游輝星
      之證述，及蘆竹鄉老人會錦中村辦事處（99）春季研習活
      動、錦中村老人會宜蘭花蓮二日遊通知表、參加會員名冊
      、旅遊房間分配表、錦中社區發展協會所有蘆竹鄉農會帳
      號00000-0-0號帳戶存摺影本暨交易明細等件在卷可稽，
      此部分事實首予認定。
（二）按「公職人員選舉罷免法第九十條之一第一項（96年11月
      07日修正為第第九十九條第一項）之賄選罪係以對於有投
      票權之人，行求期約或交付賄賂或其他不正利益，而約其
      不行使投票權或為一定之行使為構成要件。亦即須視行為
      人主觀上是否具有行賄之犯意，而約使有投票權人為投票
      權一定之行使或不行使；客觀上行為人所行求、期約或交
      付之賄賂或不正利益是否可認係約使投票權人為投票權之
      一定行使或不行使之對價；以及所行求、期約、交付之對
      象是否為有投票權人而定。上開對價關係，在於行賄者之
      一方，係認知其所行求、期約或交付之意思表示，乃為約
      使有投票權人為投票權一定之行使或不行使；在受賄者之
      一方，亦應認知行賄者對其所行求、期約或交付之意思表
      示，乃為約使其為投票權一定之行使或不行使。且對有投
      票權人交付之財物或不正利益，並不以金錢之多寡為絕對
      標準，而應綜合社會價值觀念、授受雙方之認知及其他客
      觀情事而為判斷」，最高法院92年台上字第893 號判例意
      旨足供參照。準此，於99年5月4日上午6 時30分起，被告
      簡金字接續在南崁街等處將內裝300元、500元不同現金之
      紅包交付參與由錦中村老人會舉辦是次旅遊活動之錦中村
      老人會會員等人後離去之事實，是否構成投票行賄罪，仍
      應綜合社會價值觀念、授受金錢雙方之認知及其他客觀情
      事，認定有無約使有投票權人為投票權一定之行使或不行
      使條件，有無基於行、受賄對價關係評價該金錢交付目的
      而為之判斷。
（三）經查，是次旅遊活動交付錦中村老人會會員金錢之目的，
      分據：１、證人曾文滋於偵查時已證稱：簡金字在遊覽車
      上發放300元至500元不等之現金，我有收到，只要年滿65
      歲以上老年人，都有收到裝現金之紅包，我並不清楚金錢
      來源，但只要每次去旅遊，就會發現金，李詩銘或簡金字
      並沒有交代錢的來源，為了提高年老村民出席率，所以老
      人長青會辦的旅行，都會在旅遊中發現金給村民，所以我
      認為這錢，應該是老人會給的等語（見偵查卷第1 卷第26
      頁背面）；２、證人李兩辰證稱：簡金字在遊覽車上依據
      名冊發放我300 元現金後，就下車，沒有去遊覽，是後來
      李詩銘在遊覽車上用麥克風說我這次出來競選連任，我的
      服務處有空大家來坐，我的競選團隊理事長是游象財，總
      幹事簡金字他很大力幫我忙，還有各單位朋友都有擔任我
      後援會幹部，他有請求車上村民繼續支持他連任等語（見
      偵查卷第1 卷第38頁）；３、證人陳簡美霞證稱：發放紅
      包當時李詩銘沒在場，簡金字發紅包時沒有告訴我們金錢
      來源，但有說這些錢給我們作為茶水錢，我於97年11月間
      ，參加旅遊活動時，簡金字就有發紅包給我們參加旅遊的
      人，在五福宮門口發紅包時，李詩銘沒有在場，李詩銘在
      車上有用麥克風，在車上向村民尋求支持他連任錦中村村
      長，但另外1 位候選人陳怡修亦有參加這次旅遊，陳怡修
      也有用麥克風公開表態，要我們大家支持他參選村長等語
      （見偵查卷第1 卷第42頁）；４、證人莊正吉證稱：去年
      活動就有分發每人300元至500元，說是補助老人的等語（
      見偵查卷第1 卷第48頁）。是依前揭證人曾文滋、莊正吉
      所述，為鼓勵錦中村村內老人踴躍參與戶外出遊活動，於
      錦中村老人會會員出遊時發放補助金之舉，不惟是次99年
      5月4日出遊活動如是，前已分別於97年、98年實施，幾已
      固定成錦中村老人會會員出遊之常態。另依證人曾文滋所
      述，其甚而誤認該筆旅遊補助金來源係錦中村老人會所發
      放。再依證人李兩辰、陳簡美霞所述，亦見被告簡金字發
      放補助金之際，被告李詩銘並無在旁從事尋求支持等選舉
      活動，反見被告簡金字交付補助金後即行離去，另陳怡修
      同為候選人亦於遊覽車上進行競選活動。又於原審審理時
      ，復據１、證人黃石坡證稱：我是錦中老人會會員，簡金
      字有發給我紅包300 元，這錢是社區發展協會給老人會的
      ，錦中村老人會年初及年尾都會舉辦旅遊活動，舉辦很多
      次我才去2 次，我之前參加活動時，有收到紅包或現金，
      我之前有拿1次，這次第2次，包含這次共2 次，我之前就
      有拿過了，我65歲，上次是在前年拿的等語（見原審卷第
      161頁與該頁背面、第162頁背面至第163 頁）；２、證人
      莊次郎證稱：我有收到簡金字給我的300 元，錦中村老人
      會每年都有辦旅遊活動，我不大記得有參加97年的旅遊活
      動，但我之前參加時，有拿過紅包或現金，有去就有，我
      拿到300 元，這次之前就有領過，我記得之前那次，簡金
      字就有說過這些錢，是要發給老人，老人比較節儉，看到
      住旅社那麼貴都不敢出去玩，所以鼓勵老人多出去旅遊等
      語（見原審卷第165頁背面、第166頁背面至第167 頁）；
      ３、證人游牡丹證稱：我有收到300 元，是簡金字給我的
      ，老人會舉辦出遊活動是1年2次，我去年參加時就有領到
      錢，領到300 元，也是簡金字發的，「（為何要發紅包？
      ）我知道是我們社區的福利金」，是錦中村給我們的福利
      ，因為我們老人沒賺錢，錦中村從何時開始有這個旅遊發
      紅包的福利，我不知道，因為我是去年才參加老人會，我
      覺得這是我們社區的福利，是老人會幫我們爭取的吧，我
      說的社區意思是錦中村社區發展協會，意思就是社區發展
      協會總幹事簡金字來發紅包，我是在車上拿到的，發紅包
      時，我沒有看到李詩銘，發完之後，陳怡修及李詩銘都有
      在車上拜票等語（見原審卷第169頁面、第170頁背面至第
      172頁、第173頁至第174 頁）；４、證人童聯志證稱：我
      53歲，我有參加99年5月4日及5 日老人會舉辦之旅遊活動
      ，陪我媽媽去，沒有人拿紅包及現金給我，簡金字有發紅
      包給老人家，發紅包目的是要鼓勵老人多出遊，我本身就
      是錦中社區發展協會理事，從96年還是97年起擔任，我當
      理事時，是我們理監事決定補助老人的錢，讓理事長去發
      落，有開會，大家都通過，我忘記誰提議的，但沒有人反
      對，我當理事是里民選的，李詩銘及游象財也是理事，那
      時候說要發紅包，是因為我有收到1 個文，說老人會不屬
      於社區發展協會，所以我們就開會，說整個交由理事長發
      落，以前我們社區發展協會也是有經費補助老人會去辦旅
      遊活動的經費，這經費是補助老人會，不是補助會員，我
      們改變作法，是因為社區發展協會跟老人會沒有關係了，
      我們有沒有提案說既然老人會已經不屬於我們社區發展協
      會，不如將補助老人會經費改為直接補助老人本身，我不
      記得了，反正就是將來要怎麼補助，要補助給個人或老人
      會，都由理事長決定，我收到說老人會與社區發展協會沒
      有關係的文，這個文是陳怡修的太太劉美麗發的，他的文
      就是說老人會不屬於社區發展協會，還有巡守隊也是，反
      正寫好幾個，意思我不知道，他就用他的名義發，反正寫
      了一堆，老人會本來屬於社區發展協會裡面，為何突然老
      人會會被人說不屬於社區發展協會，我也不知道，這要問
      劉美麗等語（見原審卷第176頁背面至第186頁背面）；５
      、證人陳盈全證稱：我65年3 月25日生，不是老人會會員
      ，會參加是因為我媽媽陳簡美霞是會員，我跟著去玩，我
      沒有收到300元紅包等語（見原審卷第188頁背面至第189
      頁），依前揭證人所述，仍足以證明為鼓勵錦中村老人走
      出戶外，出遊活動，於錦中村老人會會員出遊時發放補助
      金之舉，不惟該次99年5月4日出遊活動如是，前已分別於
      97年、98年實施，幾已固定成錦中村老人會會員出遊之常
      態。另依證人游牡丹證述，其甚而誤認該筆旅遊補助金係
      錦中村老人會向錦中社區發展協會爭取之福利金。再依證
      人童聯志及陳盈全所述，不惟年齡未滿60歲者無權受領補
      助，依童聯志及黃石坡所言，更見錦中社區發展協會係因
      錦中村老人會脫離錦中社區發展協會系統，遂經理監事全
      體同意，授權將昔日撥付錦中村老人會之旅遊補助金，由
      理事長游象財決定運用，嗣於各次錦中村老人會舉辦旅遊
      活動之際，年滿60歲以上之老人，即得直接受領錦中社區
      發展協會發給之旅遊補助款確實。又證人游牡丹亦證稱被
      告簡金字發放補助金之際，被告李詩銘並無在旁尋求支持
      之選舉活動，反見被告李詩銘於遊覽車上尋求支持，陳怡
      修同為候選人亦於遊覽車上進行競選活動。從而，經核前
      揭證人所述，與（１）被告簡金字早於偵查時供承：今年
      4 月間，老人協會發邀請函給村長李詩銘，發展協會理事
      長游象財參與前述2日遊活動，因發展協會每年春、秋2季
      會編列預算補助老人會活動，游象財指示我比照往例，補
      助3萬元活動費，5月3 日我便前往蘆竹鄉農會錦中社區發
      展協會帳戶提領3 萬元現金，並依老人會名冊，將補助金
      分裝在紅包袋中，補助金是80歲以上補助500 元，80歲以
      下300 元，紅包袋上寫有老人會員的名字，也有蓋社區發
      展協會印記，該筆經費是經過理事會通過、授權，96年我
      接任發展協會總幹事，老人協會發邀請函給村長，發展協
      會理事長參與該活動，邀請函也會附上參加人員名冊，96
      年是以1次撥付6萬元經費給老人會，97年發展協會理事會
      便通過，由總幹事發放補助給設籍本村參加活動的老人，
      補助金額則由理事長決定，在活動出發前，由於正值選舉
      期間，我也有問過蘆竹鄉公所村幹事，可不可以發放補助
      ，村幹事表示既然往年都有發放紀錄，所以今年發放應該
      不會造成賄選，本案可能是因為另一位候選人陳怡修在場
      ，由此引發誤會等語（見偵查卷第2卷第144頁、第145 頁
      背面）；（２）被告游象財偵查時供承：錦中社區發展協
      會補助錦中村老人會會員每人300元至500元不等現金，有
      召集開會決定，因為以往係將經費直接補助錦中村老人會
      主任委員，但怕遭挪用所以沒有發放，所以決定總幹事直
      接發放現金給錦中村老人會會員等語（見偵查卷第2 卷第
      136 頁背面）；被告李詩銘於偵查時供承：簡金字確實有
      在遊覽車上發放參與人員每人300元至500元不等之現金，
      但這筆款項不是我透過簡金字發放的，而是社區發展協會
      每年補助參加會員80歲以上500元，80歲以下300元的款項
      ，發放時有依照主辦單位老人會的名冊發放，我95年擔任
      村長，就有以這種方式，補助每位參加會員，性質上是給
      參加會員個人，沒有透過主辦單位發放等語（見偵查卷第
      2卷第127頁），亦屬相符，俱佐證被告所辯，並非子虛。
（四）再查，公訴人引為證明被告3 人犯罪事實之積極證據，於
      原審審理時，據（１）證人陳景春證稱：我是陳怡修的叔
      叔，陳怡修老人後援會副主任委員，老人會會員，也是老
      人會錦中村的主任委員，老人會出遊是1年2次，春秋各1
      次，我負責宣布職務，主任委員就是1村1個。就老人會的
      部分，有去的人，都是500，每1個有去的人都請500 ，旅
      遊回來，我會拿著簽到簿跟老人會申請補助1人500元，97
      年4月遊覽回去，我也有拿簽名簿去申請1人500 元補助。
      剩下部分變成說，以前發展協會都有補助3 萬，給老人出
      門使用，以前都是這樣辦，還有村長交付5,000 元，理事
      長交付5,000 元，我自己本身也是要交付，有一些是鄰長
      ，97年4月這次，村長和村理事都有去分紅包，那次2車，
      分的時候有人問紅包是什麼錢，有人懷疑不敢拿，其中有
      人將錢給我，我就將錢存在社區戶頭，自97年4 月起，社
      區發展協會就沒有補助我們，99年5月4日、5 日到花蓮旅
      行也是我主辦，簡金字這次沒有跟我們出遊，我們出發時
      ，簡金字有到場分紅包，陳怡修也有參加99年5月4日、5
      日的旅遊，但沒有拿到紅包，由於我和陳怡修不同車，我
      到休息站有換車，陳怡修有沒有在遊覽車上拜託會員和參
      加的人支持，我沒有注意到，我也是沒有親身聽到李詩銘
      說支持他選村長的話，沒有注意到，錦中社區發展協會從
      97年後每次都這樣分紅包，以前沒有，「（老人會有收到
      96、97、98年錦中社區發展協會的補助經費嗎？）96年有
      收到協會給我們的，97年以後就沒有」，我沒有直接問社
      區發展協會說為什麼換另1 種方式補助，但當時有風聲出
      來，現在給老人會補助金沒有要給我們的，理事長游象財
      的弟弟以前是我們的村長，我們當時有拜託他去問游象財
      這個錢有沒有要發，我不會因為我姪子陳怡修出來選村長
      就陷害李詩銘，97年以後發紅包理事長就沒出面，是總幹
      事來發紅包發給參加旅遊的會員，我是聽說金額80歲以上
      500元，不滿80歲300元，但是我去問，也有80歲沒收到50
      0 元的，後來社區發展協會就沒給我們了等語（見原審卷
      第101頁至第108頁背面），所述仍見除老人會補助參與旅
      遊活動者外，錦中社區發展協會亦有補助錦中村老人會舉
      辦之旅遊活動，自97年起之補助金，改將補助老人會之補
      助金直接以補助參與旅遊者方式，將現金交付參與旅遊者
      ，依80歲以上者交付500元，未滿80歲者則交付300元之事
      實；（２）證人邱德安證稱：99年5月4日、5 日到花蓮旅
      遊我有去，簡金字有分我紅包，當時他沒有說什麼，李詩
      銘沒有在場，李詩銘是有在車上介紹他的競選總幹事是簡
      金字，他要出來競選，請大家拜託，但簡金字在拿紅包給
      我們時，李詩銘是否站在簡金字旁邊，事情過這麼久了，
      老人會每年去旅遊，都有分紅包，每年老人會去旅遊，在
      車下發紅包，算是公所撥給老人會，由簡金字去發的，我
      好幾年連續下來都有拿到紅包，這算是公所撥下來要給老
      人會的，我記得我那時好像分到300，80歲以上的多1點，
      這次簡金字在發紅包時是在車下發的，李詩銘在車上跟我
      們請安拜託，阿字在下面我們要上去時就已經發了等語（
      見原審卷第111頁背面至第114頁），其述仍見錦中村老人
      會舉辦旅遊活動，與會老人收受補助金係屬常態，甚而就
      邱德安個人而論，其尚誤認該筆給付乃鄉公所補助金而未
      與選舉活動產生聯想，另且本次簡金字發放補助金，及李
      詩銘於旅遊活動尋求支持、從事競選活動之場合，並不相
      同之事實；（３）證人游輝星證稱：97年4 月29日，我有
      參加老人會春季旅遊嗎，97年這次有沒有收到紅包，我忘
      記了，99年5月4日、5 日這次去花蓮，簡金字有去發紅包
      ，分紅包時，簡金字說什麼我不記得了，李詩銘有說拜託
      拜託再讓我做一下，李詩銘在車上是有這樣說希望大家能
      支持他連任，並在選舉時投他一票，99年5 月這次我們出
      遊有發紅包，之前有沒有發過，我不記得了，但97年我有
      沒有參加老人會舉辦的活動，我也不記得了，沒空就沒去
      ，97、98年是不是都有舉辦旅遊活動，我也不記得，之前
      檢察官問我時，我說李詩銘是在簡金字發紅包發完時才上
      車，這時李詩銘用麥克風拜託大家支持他，我這樣說是正
      確的，是簡金字發完紅包後，李詩銘才上車，我記得阿字
      發紅包是遊覽車還沒出發，在車前面發的，是在車下發的
      ，我紅包拿了上車，邊發邊請你們支持李詩銘連任，「（
      如果這樣，你在調查站做證時怎麼會說『李詩銘在發現金
      同時以麥克風在車上公開表示希望大家可以支持他連任且
      在選舉時投他一票，簡金字也向大家表明希望大家支持李
      詩銘並投他一票』，為何如此？）他這樣說」，「（在車
      上發還是車下發？）車下發」，「（你的意思是阿字在車
      下發的時候，李詩銘在車上用麥克風請求大家支持？）要
      選村長的人自己拿的」，「（所以李詩銘在車上拿麥克風
      請大家支持的時候，是不是就是阿字在車下發紅包的時候
      ？）發好了」，「（阿字發紅包給你們時有沒有說這個紅
      包要做什麼？）他只說這個紅包給你小意思而已」，「（
      有叫你們做什麼事情嗎？）沒有」，「（單純請你們支持
      李詩銘？）對」，雖其係認定以簡金字交付之紅包係為參
      與遊者支持李詩銘為條件，然依其述，並未見簡金字交付
      紅包之際有何請求、拜託支持李詩銘之言語或表示，亦見
      簡金字交付紅包及李詩銘尋求支持、從事競選活動之場合
      ，並不相同，參其對於先前錦中村老人會旅遊活動與會者
      有收受補助款之事已遺忘，依其認知，僅有本次受紅包，
      及時值選舉活動，且更有候選人到場從事競選活動觀之，
      信係由此致對於簡金字交付紅包之目的與選舉活動產生不
      正確之聯想，尚不能以茲推翻錦中社區發展協會自97年起
      每逢錦中村老人會舉辦旅遊活動，均將補助金直接交付參
      與老人之目的及事實。另證人游輝星於警詢時雖證稱：「
      （你否知悉前開發放現金的來源？）我不清楚…但錦中村
      社區老人長青會每年在春、秋2 季都辦理遊覽車旅遊活動
      都辦理遊覽車旅遊活動，但從來沒有發放現金給大家的情
      形」云云（見偵查卷第1 卷第34頁），然其警詢筆錄錄音
      內容，經原審勘驗結果，遍聽錄音內容不惟未得證人游輝
      星於警詢時有此表示，反聽見於詢答及筆錄製作中，為某
      A 男插入詢答過程，當場指揮以：「但是，錦中村社區老
      人協會，每年在春秋2 季，都會分別辦遊覽車旅遊活動，
      對嗎，這個春秋2 季，都會辦遊覽車旅遊，然後，這個不
      用，沒關係，之前都沒有發過現金嘛？但是，從來沒有發
      放現金給大家的情形」，「情形，所以，我也不知道這筆
      錢的來源到底是哪裡，你不知道，對吧」，「所以我不知
      道這筆錢的來源，但是從來都沒有發現金給大家的情形。
      這1次是第1次嘛，對不對，第1 次。這次旅遊活動發放是
      第次，是第1 次」，幾近強力誘導以其個人意見作為證人
      游輝星之回答內容，雖期間偶有詢問證人游輝星經答以「
      嗯」，然該「嗯」真意，是否確實肯認A 男所問屬實？或
      不明就裡隨口應答？或無意干涉隨意附和？參以證人游輝
      星警詢時，A 男不斷指揮詢問者及筆錄製作者以：「打那
      個，框起來，簡金字那個現金時，在發放現金時，發錢的
      時候跟你說，李詩銘說簡金字是他的競選總幹事嘛，公開
      表示」，「對對對，以麥克風，公開表示，簡金字是我這
      次選錦中村村長的競選總幹事，這個錢，是我給大家的一
      點茶水錢，這個發的錢，這個發給大家的錢，是給大家喝
      茶水的一點茶水錢」，「簡金字，這個整個框起來，刪掉
      ，刪掉就好，是我競選總幹事，這個錢，這個發的錢，現
      在發給大家的錢，是我給大家的一點茶水錢」，「是他給
      大家的一點茶水錢，給大家喝茶用的，希望大家持續支持
      他連任這個錦中村村長。這是他講的話，李詩銘講的，OK
      。這邊有打起來，對，那邊逗點，同時，那個在發錢的時
      候，同樣說是給大家的一點茶水錢」，「給我的時候，也
      有表示，這個錢就是一點茶水錢，這個錢是給你們的一點
      茶水錢」，「現在發的錢，現在發給你們的錢，是一點茶
      水錢，一點心意，現在發的錢，是給你們一點茶水錢、心
      意，意思啦，意思」，「而且請，要求，要我們繼續支持
      李詩銘連任村長，到這邊就可以了。這邊打個括號」，「
      然後，這邊逗點，之後，我就當場將這500 元收下，之後
      ，我就當場」，「如我前述，逗點，他們沒有說明這個錢
      的來源，來源及名目，不好意思啊」，「有的，逗點」，
      綜觀此等詢答及筆錄製作過程，頗受干擾觀之，本院認尚
      不能確實肯認游輝星之真意究係為何。以證人游輝星既於
      本院審判期日到庭證述其個人見聞，未受干擾而明確如前
      ，認以其於原審審判期日所述，較貼近其個人真意；（４
      ）陳國南證稱：我有參加錦中社區老人會99年5月4日和5
      日的活動，我有收到簡金字發給我紅包300元，老人會1年
      2 次旅遊活動，我都有參加比較多，陳怡修有沒有在旅遊
      活動的場合中拜託大家支持，我不記得，村長李詩銘有沒
      有這樣做，他沒有講，97年這次旅遊有沒有發紅包，不記
      得了，這麼久了，調查站筆錄寫我說「從來不曾發放過現
      金給我們，這次旅遊是第1 次發放現金給我們」，我沒有
      這樣說，在調查站開始是2個年輕人問，問完又1個瘦瘦的
      人來，他看電腦說這個不行，要改，他改怎麼樣我就不知
      道了，他後來有這樣跟那2 個年輕的這樣說，他後面改怎
      樣我不知道，他沒有讀給我聽，他只有跟那2 個年輕的說
      你們2個來，這裡要改，那裡要改等語（見原審卷第118頁
      背面至第120 頁），其警詢筆錄錄音內容，經本院勘驗結
      果，亦認定「錄音內容並無調查筆錄中向證人陳國南詢問
      關於『問：錦中社區老人長青會往年是否有舉辦前述類似
      活動？是否曾經有現場發放現金給參加旅遊人員之情形？
      答：每年都有舉辦2 次老人旅遊活動，但是從不曾發放過
      現金給我們的行為，這次旅遊是第1 次發放現金給我們』
      之問答內容」之事實，有本院勘驗筆錄在卷可證（見原審
      卷第157頁至第158頁），是以，是次警詢筆錄記載非實，
      為可認定，自應反以證人陳國南於時隔較久之本院審理期
      日到庭澄清內容為實。從而，依證人陳國南所述，其既對
      於先前錦中村老人會旅遊活動有無人交付現金之事，已然
      不復記憶，自不能為本案被告不利之認定。
（五）此外，錦中社區發展協會於97至99年間補助錦中村老人會
      春、秋2季出遊活動，於97年間預算數係6萬元，支出金額
      於當年4月29日2萬3,400元及11月5日2萬4,200元，因之決
      算數對應當年度4月30日旅遊活動2萬3,400元及11月3日旅
      遊活動2萬4,200元，共計4萬7,600元；於98年間預算數係
      6萬元，支出金額於當年4月24日2萬9,600元及11月2日2萬
      8,400元，決算數因之對應當年度4月24日旅遊活動2萬9,6
      00元及11月3日旅遊活動2萬8,400元，共計5萬8,000元；
      於99年間預算數係6萬元，於99年5月3日錦中社區發展協
      會開設於蘆竹鄉農會帳號00000-0-0號帳戶經提領3萬元，
      另較早於95年4月3日、同年11月20日、96年4月23日、同
      年11月20日均有補助錦中村老人會春、秋季自強活動，金
      額各為3萬元之事實，均有卷附之桃園縣蘆竹鄉錦中社區
      發展協會會員大會手冊、經費收支決算表、經費支出細目
      、會計憑證、支出證明單、現金支出傳票、錦中社區發展
      協會開設於蘆竹鄉農會帳號00000-0-0號帳戶存摺影本在
      卷可稽（見偵查卷第52頁至第75頁，原審卷第26頁至第45
      頁），就金額分別於95至96年間為固定3萬元，復於97至
      99年間則金額較有浮動，然支出名義均為補助錦中村老人
      會春、秋2季旅遊活動以觀，亦足以佐證被告3人所言不虛
      。末卷附之現場蒐證錄影及錄音，首就經勘驗後卷附之錄
      影及錄音乃不同檔案，另錄音譯文係於99年5月8日作成，
      分別有本院勘驗筆錄、99年5月8日李詩銘於遊覽車上發表
      競選言論之現場錄音譯文在卷可稽（見偵查卷第90頁，原
      審卷第221頁至第225頁），是該錄音與本案無涉，次該錄
      影檔案並未標明製作日期且無聲，亦不能確實認定與本案
      有何關聯性，在此指明。
六、維持原判決及駁回檢察官上訴之理由：
    綜上所述，被告簡金字固確有依游象財指示，於99年5月4日
    上午6 時30分起，在錦中村老人舉辦旅遊活動啟程前，將預
    備內裝現金300元、500元之紅包交付曾文滋、李兩辰、陳簡
    美霞、陳景春、邱德安、游輝星、陳國南、黃石坡、莊次郎
    、游牡丹等旅遊參與者，嗣被告李詩銘於旅遊活動過程尋求
    參與旅遊活動之民眾支持，然公訴人所舉證據既無法確實證
    明被告上開贈與、補助行為，主觀上具有何行賄之犯意，而
    約使有投票權人為投票權一定之行使，且客觀上亦無積極證
    據證明被告所交付之現金乃約使投票權人為投票權之一定行
    使之對價，反綜觀卷內事證，該次金錢之交付目的，純係源
    於錦中社區發展協會於錦中村老人會旅遊活動交付老人之經
    常性、福利性給付，是被告3 人所為，核與公職人員選舉罷
    免法第90條之1第1項之投票行賄罪之構成要件，完全不符，
    不過係因交付者簡金字身兼競選團隊1 員及時間正值選舉前
    夕而敏感，或有瓜田李下之嫌，然以被告簡金字依游象財指
    示交付補助金之目的，既經前揭證人於偵查及本院審理時述
    明澄清，核與被告3 人所述並無重大出入，當不能以該罪相
    繩。此外，復查無其他積極證據足以認定被告確有公訴意旨
    所指之投票行賄犯行，揆諸前揭條文規定及判例意旨，本案
    不能證明被告犯罪，原審依法為被告無罪之諭知，於法並無
    不合。檢察官上訴意旨略以：（一）被告李詩銘原為桃園縣
    蘆竹鄉錦中村現任村長，競選99年第19屆鄉鎮市民代表暨村
    里長選舉蘆竹鄉錦中村村長，尋求連任，簡金字為錦中社區
    發展協會總幹事，兼李詩銘競選團隊總幹事，游象財為錦中
    社區發展協會理事長，兼李詩銘競選團隊主任委員，於99年
    5月3日，簡金字依游象財指示，自錦中社區發展協會所有之
    蘆竹鄉農會帳號00000-0-0 號帳戶內提領現金新台幣（下同
    ）3萬元，以300元及500元金額分裝紅包袋後，於翌（4）日
    早上6 時30分許，錦中村老人會舉辦宜蘭花蓮2 日遊活動，
    分別於第1輛遊覽車抵達南崁街，及遊覽車3部均到達南崁區
    五福宮廣場，由簡金字將前揭內裝300元及500元不同金額紅
    包交付錦中村老人會會員等人後離去，旅遊過程李詩銘向參
    與旅遊活動者表示簡金字乃其競選團隊總幹事，拜託支持其
    尋求連任錦中村長之事實，為被告李詩銘、游象財、簡金字
    自承無誤，復有證人陳景春、邱德安、曾文滋、陳國男、陳
    簡美霞、李雨辰、游輝星之證述，及蘆竹鄉老人會錦中村辦
    事處（99）春季研習活動、錦中村老人會宜蘭花蓮二日遊通
    知表、參加會員名冊、旅遊房間分配表、錦中社區發展協會
    所有蘆竹鄉農會帳號00000-0-0號帳戶存摺影本暨交易明細
    等件在卷可稽，此部分事實應可認定，原判決亦同此認定。
    （二）證人李兩辰證稱：簡金字在遊覽車上依據名冊發放
    我300 元現金後，就下車，沒有去遊覽，是後來李詩銘在遊
    覽車上用麥克風說我這次出來競選連任，我的服務處有空大
    家來坐，我的競選團隊理事長是游象財，總幹事簡金字他很
    大力幫我忙，還有各單位朋友都有擔任我後援會幹部，他有
    請求車上村民繼續支持他連任等語；證人陳簡美霞證稱：李
    詩銘在車上有用麥克風，在車上向村民尋求支持他連任錦中
    村村長等語；證人邱德安證稱：李詩銘是有在車上介紹他的
    競選總幹事是簡金字，他要出來競選，請大家拜託等語；證
    人游輝星證稱：97年4 月29日，我有參加老人會春季旅遊嗎
    ，97年這次有沒有收到紅包，我忘記了，99年5月4日、5 日
    這次去花蓮，簡金字有去發紅包，分紅包時，簡金字說什麼
    我不記得了，李詩銘有說拜託拜託再讓我做一下，李詩銘在
    車上是有這樣說希望大家能支持他連任，並在選舉時投他一
    票，99年5 月這次我們出遊有發紅包，之前有沒有發過，我
    不記得了，但97年我有沒有參加老人會舉辦的活動，我也不
    記得了，沒空就沒去，97、98年是不是都有舉辦旅遊活動，
    我也不記得，之前檢察官問我時，我說李詩銘是在簡金字發
    紅包發完時才上車，這時李詩銘用麥克風拜託大家支持他，
    我這樣說是正確的，是簡金字發完紅包後，李詩銘才上車，
    我記得阿字發紅包是遊覽車還沒出發，在車前面發的，是在
    車下發的，我紅包拿了上車，邊發邊請你們支持李詩銘連任
    ，「（如果這樣，你在調查站做證時怎麼會說『李詩銘在發
    現金同時以麥克風在車上公開表示希望大家可以支持他連任
    且在選舉時投他一票，簡金字也向大家表明希望大家支持李
    詩銘並投他一票』，為何如此？）他這樣說」，「（在車上
    發還是車下發？）車下發」，「（你的意思是阿字在車下發
    的時候，李詩銘在車上用麥克風請求大家支持？）要選村長
    的人自己拿的」，「（所以李詩銘在車上拿麥克風請大家支
    持的時候，是不是就是阿字在車下發紅包的時候？）發好了
    」，「（阿字發紅包給你們時有沒有說這個紅包要做什麼？
    ）他只說這個紅包給你小意思而已」，「（有叫你們做什麼
    事情嗎？）沒有」，「（單純請你們支持李詩銘？）對」等
    語，均可見被告即候選人李詩銘假借發放補助金之現金紅包
    時，向參加旅遊的老人家們「強調」現場發放現金補助金紅
    包之被告簡金字，及決定發放現金補助金之社區發展協會理
    事長游象財2 人，亦為其競選團隊之總幹事及主任委員，並
    用以「暗示」現場之人，此發放現金補助之德政，係被告李
    詩銘當任村長期間其團隊人員給予社區老人家們的德政之一
    ，並藉發放現金補助時，在現場拜票、尋求支持，以此強烈
    加強選民對被告李詩銘之好感印象，進而影響選民之投票意
    向，原審未審酌及此，其判決仍有違誤等語。惟查：（一）
    原判決已依憑證人陳景春、黃石坡、莊次郎、游牡丹之證述
    ，及錦中社區發展協會93年會員大會手冊節本（含會員手冊
    封面及九十二年度經費收支決算表）、錦中社區發展協會第
    四屆第四次會員大會手冊節本（含手冊封面、九十七年度經
    費收支決算表）、97年4 月29日傳票、97年11月25日現金支
    出傳票、錦中社區發展協會第四屆第五次會員大會手冊節本
    等證據，認定錦中村社區發展協會約係自民國93年起每年即
    開始編列預算贊助錦中村老人會辦理旅遊活動，自97年起發
    放予老人會會員之旅遊補助金，採取直接發放予實際參與旅
    遊活動之老人會會員之方式辦理，而行之有年，而99年5月4
    日所發放之紅包，本係錦中村社區發展協會於99年2 月會員
    大會即已編列預算之預定開支，發放之目的不外是鼓勵社區
    年長者能多多走出室外，並與年齡相若者能透過旅遊的機會
    多加認識交流，促進情誼，不僅非被告等人所決定之支出，
    亦與本屆里長選舉無涉，此等由社區發展協會提供且已行之
    多年之旅遊補助金，參與旅遊活動之老人會會員更無可能誤
    解為被告李詩銘所提供或認定係作為投票支持李詩銘之對價
    。已詳敘其無從為被告有罪確信之理由；對於公訴人所為之
    指訴，何以不可採，亦在理由內逐一加以指駁，俱有卷存之
    證據資料可資覆按。所為論斷，核與證據法則無違。（二）
    又依證人邱德安於原審99年9 月28日審理時、證人莊次郎、
    游牡丹於原審99年11月10日審理時所證，可見被告李詩銘並
    未有強調、暗示補助紅包之發放與其有關，且發放紅包時李
    詩銘更未在旁，而邱德安乃誤以為紅包乃公所補助、莊次郎
    則知悉此為社區發展協會發給，游牡丹更明確知悉此與村長
    無關，而系屬於社區之福利金，上訴意旨以被告李詩銘「假
    借」發放補助金之現金紅包時，向參加旅遊的老人「強調」
    發放紅包之被告簡金字與決定發放紅包之被告游象財，亦為
    其競選團隊之總幹事及主任委員，並「暗示」現場之人發放
    紅包乃其擔任村長之德政，藉以影響選民之投票意向云云，
    純屬臆測，並無任何證人證稱李詩銘有所謂「暗示」發放紅
    包為其德政之行為，而發放紅包乃社區發展協會行之有年鼓
    勵老人參加旅遊之作為，又何來「假借」之可言，且與投票
    行賄罪之構成要件「係以對於有投票權之人，行求期約或交
    付賄賂或其他不正利益，而約其不行使投票權或為一定之行
    使為構成要件」亦屬不符。原審認無證據證明被告等犯罪，
    依法為被告無罪之諭知，自屬適法。檢察官上訴仍執陳詞指
    摘原判決不當，為無理由，應予駁回。
七、一造辯論判決：
    被告游象財經合法傳喚，無正當理由不到庭，爰不待其陳述
    逕行判決。
八、適用法律：
據上論斷，應依刑事訴訟法第368條、第371條，判決如主文。
本案經檢察官壽勤偉到庭執行職務。
中    華    民    國  100  年    3    月    31      日
                  刑事第六庭審判長法  官  邱同印
                                  法  官  吳淑惠
                                  法  官  郭豫珍
以上正本證明與原本無異。
如不服本判決，應於收受送達後十日內向本院提出上訴書狀，其
未敘述上訴之理由者並得於提起上訴後十日內向本院補提理由書
（均須按他造當事人之人數附繕本）。「切勿逕送上級法院」。
                                  書記官  高柑柏
中    華    民    國  100  年    4    月       6      日